【裁判字號】    98,台上,2495
【裁判日期】    981231
【裁判案由】    請求返還無權占有土地等
【裁判全文】
最高法院民事判決            九十八年度台上字第二四九五號
上  訴  人  甲○○
訴訟代理人  葉天昱律師
被 上訴 人  乙○○○○○
兼  法  定
代  理  人  丙○○
共      同
訴訟代理人  洪大明律師
上列當事人間請求返還無權占有土地等事件，上訴人對於中華民
國九十八年八月十九日台灣高等法院第二審判決（九十八年度上
字第五二三號），提起上訴，本院判決如下：
    主  文
原判決廢棄，發回台灣高等法院。
    理  由
本件上訴人主張：伊就任為被上訴人乙○○○○○（下稱為新竹
商會）第八屆理事長後，即占有使用坐落新竹市○○段○○段九
三四地號土地上門牌號碼為新竹市○○路○段九四號建物（下稱
系爭建物），迄民國九十六年七月十五日伊任期屆滿後仍繼續占
用。因主管機關新竹市政府及被上訴人丙○○不承認伊係經合法
推選之第九屆理事長，丙○○竟僭稱為新竹商會第九屆理事長，
利用九十八年二月十二日伊出國之際，強行侵入系爭建物，占有
系爭建物及屋內如原判決附表一所示之動產（下稱屋內動產），
並更換門鎖另設保全，阻止伊進屋，侵奪伊對系爭建物及屋內動
產之占有等情。爰依民法第九百六十二條之規定，求為命被上訴
人將系爭建物及屋內動產（下稱系爭建物等）返還伊占有之判決
。
被上訴人則以：系爭建物等為新竹商會所有，向為該商會所管領
使用，占有人應為該商會。上訴人既自居為新竹商會合法之第九
屆理事長，始終以新竹商會法定代理人之身分為該商會占有系爭
建物等，即無為其個人占有之意，自非占有人，無從主張占有物
返還請求權。新竹商會為系爭建物等之所有權人，丙○○以新竹
商會法定代理人身分為該商會占有系爭建物等，並無不法侵奪占
有。上訴人訴請所有權人新竹商會返還系爭建物等，或對非占有
人之丙○○請求返還占有，均無理由等語，資為抗辯。
原審維持第一審所為上訴人敗訴之判決，駁回其上訴，無非以：
上訴人係新竹商會第八屆理事長，任期至九十六年七月十五日屆
滿（下稱屆滿日）。惟新竹商會未依法於屆滿日前一個月內完成
理監事改選，經主管機關新竹市政府同意展期至屆滿日後三個月
，仍未依限完成理監事改選。新竹市政府乃於九十六年十月十五
日對新竹商會為限期整理處分，並遴選整理小組於九十六年十月
十六日起三個月內完成整理工作。嗣上訴人以會員代表五分之一
以上連署，於九十六年十二月一日召開新竹商會會員代表大會，
選出第九屆理監事，並推選上訴人為理事長；新竹商會整理小組
則於九十六年十二月二十七日召開會員代表大會，選出第九屆理
監事，且推選丙○○為理事長。上訴人以自己係新竹商會第九屆
理事長為由，兼代表新竹商會對新竹市政府提起確認新竹市政府
相關行政處分無效等訴訟，另以其個人名義對新竹商會提起確認
該商會九十六年十二月二十七日所召開之會員代表大會選舉理監
事之決議無效等之訴，尚在審理中等情，為兩造不爭之事實。按
占有意思之有無，乃是否取得占有之準據。法人得經由其機關管
領其物，由機關為法人行使其對於物之事實上管領力，使法人為
占有人。而法人之機關是否係代表法人行使對於物之事實上管領
力，與其是否具有合法之代表權，係屬二事。非為法人之合法代
表人，自命為法人之代表機關，係以使法人取得占有之意思，而
對於物為支配管領，自不得以其欠缺合法代表權，即認其支配管
領物件係以自己占有之意思為之，而認其為物之占有人。至於自
命為法人代表機關之人，以使法人為占有之意思，而支配管領其
物，即屬無權代表法人為事實上占有，其效力是否及於法人，應
類推無權代理之規定，於法人承認時，認係法人為占有。查上訴
人於屆滿日後，認九十六年十二月一日新竹商會第九屆理監事改
選有效，仍以理事長自居，更以新竹商會代表人名義，提起前述
行政訴訟及民事訴訟，堪認上訴人支配管理新竹商會所有之系爭
建物等，係以使新竹商會為占有之意思而為，而無自己占有之意
思。上訴人主張自屆滿日後，因被上訴人否認其理事長之身分，
乃變為自己占有，難認有據。是如上訴人被推選為新竹商會第九
屆理事長合法，其管領系爭建物等占有當然為新竹商會占有；反
之，倘上訴人無權代表新竹商會為管領系爭建物等之事實行為，
因被上訴人於本件訴訟中始終以上訴人管領系爭建物等，其占有
人均為新竹商會為抗辯，即實質上已承認上訴人此無權代表之行
為，故上訴人行為之效力亦及於新竹商會。是新竹商會始為系爭
建物等之占有人，上訴人非占有人。且丙○○始終係以新竹商會
之占有機關意思管領系爭建物等，並非現在占有人。是上訴人以
民法第九百六十二條規定為據，請求被上訴人返還占有物，自非
有理等詞，為其判斷之基礎。
按對於物有事實上管領之力者，為占有人。而法人得經由其機關
管領其物，由機關為法人行使其對於物之事實上管領力，使法人
為占有人。惟為法人行使其對於物之事實上管領力之「法人機關
」，必須是有權代表法人，且所為占有事實屬其執行職務之內容
，其占有始屬法人之占有；倘非為法人之有權代表者，自命為法
人機關，占有其物，其占有自不生法人占有之法效。又占有乃事
實，並非法律行為，自無適用或類推適用代理之法理，由本人承
認生效之餘地。本件上訴人於其新竹商會第八屆理事長任期屆滿
後，仍以該商會理事長自居，以使新竹商會為占有之意思，支配
管理新竹商會所有之系爭建物等，為原判決認定之事實。果爾，
依前開說明，上訴人或被上訴人丙○○是否有權代表新竹商會占
有系爭建物等，乃判斷其等占有究屬其個人占有或新竹商會占有
之先決問題。乃原審未先釐清上訴人及丙○○是否有權代表新竹
商會占有系爭建物等，竟以不論上訴人是否合法為新竹商會第九
屆理事長，因被上訴人於本件訴訟中始終承認上訴人為新竹商會
管領系爭建物等，丙○○係以新竹商會之占有機關意思管領系爭
建物等，逕為新竹商會始為系爭建物等之占有人，上訴人非占有
人，丙○○非現在占有人之論斷，並據為上訴人敗訴之判決，於
法自有違誤，難昭折服。上訴意旨，指摘原判決不當，聲明廢棄
，非無理由。
據上論結，本件上訴為有理由。依民事訴訟法第四百七十七條第
一項、第四百七十八條第二項，判決如主文。
中    華    民    國  九十八  年   十二   月  三十一  日
                      最高法院民事第七庭
                          審判長法官  劉  福  聲
                                法官  鄭  玉  山
                                法官  黃  義  豐
                                法官  劉  靜  嫻
                                法官  袁  靜  文
      本件正本證明與原本無異
                                      書  記  官
中    華    民    國  九十九  年    一    月   十三   日
                                                      Q

司法院資訊處製作；財團法人民間司法改革基金會備份。
